臺灣高等法院民事判決
111年度上易字第209號
上  訴  人  建築家工程股份有限公司
法定代理人  陳俊男  
訴訟代理人  林忠儀律師
被  上訴人  雙喜營造股份有限公司
法定代理人  邱宏章  
訴訟代理人  陳建勳律師
            林靜怡律師

上列當事人間請求給付工程款事件，上訴人對於中華民國110年1
2月6日臺灣新竹地方法院109年度建字第45號第一審判決提起上
訴，本院於111年8月30日言詞辯論終結，判決如下：
    主      文
上訴駁回。
第二審訴訟費用由上訴人負擔。
    事實及理由
一、本件上訴人主張：伊向被上訴人承攬新竹縣竹北市「中國醫
    藥大學新竹健康產業園區停車場及動力中心結構體暨外牆門
    窗工程－外牆奈米塗料及防流污滴水線工程」(下稱系爭工程
    )，並於民國107年4月19日簽立合約書(下稱系爭合約)，約
    定以實作實算計價。施工期間，被上訴人先後於107年4月、
    5月25日、7月9日通知伊將施作如附表「備料面積」欄所示
    之油漆工程，伊乃於107年7月9日以備忘錄通知被上訴人若
    有剩料，將由被上訴人負擔費用，業經被上訴人同意(下稱
    系爭約定)。系爭工程最終施作之面積僅有2405平方公尺，
    尚剩餘面積1809平方公尺之備料(即底漆18.09公升、紋理漆
    904.5公升、白色面漆165公升、灰色面漆375公升)等情。為
    此，爰依系爭約定求為命被上訴人給付被上訴人新台幣(下
    同)119萬8,481元【計算式：[(18.9×292)＋(904.5×702)＋(16
    5×722)＋(375×892)]×1.05(含稅)＝1,198,481】，並加計自10
    9年5月28日起算法定遲延利息之判決。
二、被上訴人則以：系爭合約已約定以實作實算為計價方式，伊
    並未同意負擔溢訂之材料費用，工地主任亦無權限代理伊成
    立系爭約定，上訴人自無從依系爭約定為請求等語，資為抗
    辯。
三、原審為上訴人敗訴之判決，上訴人不服，提起上訴，其聲明
    ：㈠原判決廢棄。㈡被上訴人應給付上訴人119萬8,481元，及
    自109年5月28日起至清償日止，按年息百分之5計算之利息
    。被上訴人答辯聲明：上訴駁回。
四、兩造不爭執事項：
　㈠系爭合約約定之計價方式採實作實算，有系爭合約可憑(見原
    審卷第16頁)。
　㈡系爭工程約定施作數量為5064平方公尺，兩造結算計價之數
    量為2405平方公尺，有合約價格明細表、第二次估驗明細表
    、被上訴人109年1月9日函可憑(見原審卷第30頁、第36頁、
    第38頁)。
　㈢被上訴人通知上訴人追加施作附表編號2、3之油漆工程，嗣
    後因業主變更設計，上訴人未施作附表編號2、3之油漆工程
    (見原審卷第270頁)。　
五、本院得心證之理由：　
　㈠上訴人主張其依被上訴人所通知之施作面積，而分別訂購如
    附表所示之油漆數量，據其提出第二次估驗明細表、其與被
    上訴人工地主任之Line對話紀錄、被上訴人107年7月9日備
    忘錄(見原審卷第34-36頁)，且被上訴人不爭執通知上訴人
    追加施作如附表編號2、3所示之面積(見原審卷第41-42頁)
    ，堪認上訴人係依據被上訴人指示之施作面積，訂購如附表
    所示之各項油漆數量。又兩造均不爭執上訴人實際施作面積
    僅為2405平方公尺，附表編號2、3所追加之油漆工程事後均
    未施作(見不爭執事項㈡㈢)，則上訴人主張因系爭工程而溢訂
    底漆18.09公升、紋理漆904.5公升、白色面漆165公升、灰
    色面漆375公升等語，亦屬可採，固可認定。　
  ㈡上訴人主張兩造於107年7月9日約定應由被上訴人負擔並支付
    系爭工程溢訂之油漆剩料費用云云，固提出上訴人員工手寫
    加註「依貴公司指示，已追加訂料，訂料完成不得退料，若
    有剩料，此費用由甲方吸收，特此說明」等語之107年7月9
    日備忘錄(下稱系爭備忘錄，即原證4，見原審卷第35頁)為
    據。惟查：
　⒈按非對話為要約者，依通常情形可期待承諾之達到時期內，
    相對人不為承諾時，其要約失其拘束力。民法第157條規定
    有明文。
　⒉證人即被上訴人前工地主任藍富宗到庭證稱：伊無印象曾見
    過系爭備忘錄，且在工務所有收發小姐，但收發小姐不一定
    會將所有傳真交付予伊查看，當時工務所內尚有另一位簡經
    理，伊亦無印象上訴人員工陳志帆事後曾以電話與伊確認收
    受系爭備忘錄之傳真等語(見本院卷第164-166頁)，是縱認
    上訴人曾傳送系爭備忘錄至被上訴人之工務所，然係由何人
    收受尚屬不明，況無其他證據證明被上訴人或其代理人對系
    爭備忘錄之要約為承諾之意思表示，則上訴人執以系爭備忘
    錄主張兩造間成立系爭約定，並依此請求溢訂之油漆剩料費
    用云云，即屬無據。
  ㈢上訴人復主張藍富宗代理被上訴人成立系爭約定云云，並提
    出上訴人之專案負責人陳志帆與藍富宗之Line對話紀錄為據
    (下稱系爭對話紀錄，即原證8，見原審卷第110頁)。然查，
  ⒈按民法第169條關於由自己之行為表示以代理權授與他人者，
    對於第三人應負授權人之責任之規定，原以本人有使第三人
    信為以代理權授與他人之行為，為保護代理交易之安全起見
    ，有使本人負相當責任之必要而設，故本人就他人以其名義
    與第三人所為之代理行為，應負授權人之責任者，須以他人
    所為之代理行為，係在其曾經表示授與他人代理權之範圍內
    為其前提要件。 
  ⒉據證人藍富宗證稱：伊負責現場訂料、計算數量通知下包商
    承作、現場完成多少數量由工務所丈量後幫下包商請款；系
    爭合約約定連工帶料，因此係依照合約辦理計價，被上訴人
    計算要施作之面積，再由上訴人自行依施作面積去計算應使
    用多少油漆料，被上訴人不會管上訴人要叫多少料，追加時
    伊亦以面積為表示，在施工期間上訴人之現場師傅無表示未
    使用完之材料要另計價；伊未看過系爭合約，係由簡經理與
    上訴人聯絡，就伊認知係以實作實算之面積計價，即以面積
    乘以單價，單價金額即連工帶料，所以用多少算多少。系爭
    對話紀錄係伊與上訴人員工陳志帆之對話，伊回覆「好」表
    示伊知悉此事，但並未將陳志帆表示未用畢之材料要另外計
    價一情回報予被上訴人，當時認知係認為陳志帆在提醒伊，
    應該合約為如此約定，但伊完全未看過系爭合約，不清楚合
    約內容，伊當時均係丈量施作面積再乘以單價幫上訴人向被
    上訴人請款等語(見本院卷第164-166頁)，可見證人藍富宗
    僅負責通知上訴人將行施作之面積、依實際面積為上訴人請
    款等事項，自難僅因系爭合約記載藍富宗為工地聯絡人(見
    原審卷第16頁)，即認其有權代理被上訴人與上訴人成立系
    爭約定。佐以證人陳志帆證稱：係由伊代表上訴人向被上訴
    人報價，伊為系爭工程之上訴人專案負責人，系爭工程之訂
    約、最終價格決定係伊與被上訴人之採購小姐接洽，由伊向
    被上訴人之採購小姐拿取合約書用印後，再交由被上訴人用
    印，之後由被上訴人之採購單位將系爭合約寄送予伊；系爭
    工程被上訴人之專案經理係簡文欽等語(見原審卷第166-167
    頁、第170頁)，堪認陳志帆議價、訂約均係與被上訴人之採
    購負責人聯繫，亦明知系爭工程被上訴人之專案經理為簡文
    欽，益證藍富宗並無代理被上訴人與上訴人成立系爭約定之
    權限。再者，藍富宗通知上訴人施作如附表所示之數量，並
    未逾系爭合約約定施作之數量(即5064平方公尺，見不爭執
    事項㈡)，本不涉及合約變更，計價方式仍係依循系爭合約之
    約定，其縱以「追加」名義通知上訴人施作附表編號2、3所
    示工程，仍非可認藍富宗代理被上訴人為合約變更、追加。
    綜上，藍富宗既未曾代理被上訴議價、簽訂合約，且上訴人
    明知系爭工程之被上訴人專案負責人為簡經理，要難僅因藍
    富宗為工地聯絡人，並曾通知上訴人追加施作面積等情，即
    謂藍富宗有代理被上訴人之權限。則藍富宗既無代理被上訴
    人之權限，縱其於系爭對話紀錄中答覆「好」，僅係表達知
    悉之意，並非同意系爭約定之意思表示，仍無足認兩造間已
    成立系爭約定。是上訴人主張藍富宗為系爭工程之被上訴人
    代理人，代理被上訴人為系爭約定云云，並無可採。
  ⒊上訴人復主張：藍富宗有表見代理之事實，被上訴人應負授
    權人責任云云。惟依證人陳志帆上開證詞，可知上訴人係與
    被上訴人採購單位接洽聯繫系爭合約之簽訂事宜，且明知被
    上訴人就系爭工程之負責人為簡文欽，已難認被上訴人有以
    自己之行為表示將代理權授與藍富宗。其次，藍富宗為系爭
    工程之工地聯絡人，其通知上訴人追加施作面積，本屬工地
    主任之權責，其於系爭對話紀錄中答覆「好」等語，僅為表
    示知悉之意，並非承諾同意系爭約定之意思表示，要難執此
    即認其以被上訴人之名義同意系爭約定。又藍富宗並未將陳
    志帆曾通知溢訂材料應由被上訴人負擔乙情轉知被上訴人，
    業如前述，況藍富宗亦無以被上訴人代理人之名義，與上訴
    人成立系爭約定，則上訴人事後發函請求被上訴人給付溢訂
    之材料費用，被上訴人以109年1月9日函(下稱系爭函文)覆
    表示：「依本工程合約外牆奈米塗料訂料時程：第一次於10
    7年4月，訂料2400m²，第二次於107年5月25日，訂料589m²
    ，第三次於107年7月9日，訂料1225m²，因業主於107年7月1
    7日指示外圓柱內側三面取消施作奈米漆，改以水泥漆施作
    ，本工地專案負責人簡文欽君及工地主任藍富宗君均立即電
    話聯絡貴公司產品工程部負責人陳志帆先生，要求立即取消
    前述訂單，如造成貴公司損失非本公司責任，故本公司僅能
    付實作數量2405m²之工程款」等語(見原審卷第38頁)，僅係
    表示被上訴人已透過簡文欽、藍富宗立即通知取消施作，否
    認溢訂材料為其責任，並無所謂知藍富宗為其代理人而不為
    反對表示之情。綜上，本件無表見代理適用之餘地，則上訴
    人主張被上訴人就藍富宗之行為應負授權人責任云云，亦無
    足採。
  ⒋上訴人又主張：被上訴人於系爭函文未表示藍富宗係無權代
    理，且簡文欽經理事後對陳志帆表示「請你找公司王小姐或
    張小姐，我已將資料轉到公司審查」等語(見本院卷第117頁
    )，可認被丄訴人事後承認藍富宗之無權代理行為云云。惟
    ，審諸簡文欽與陳志帆之對話紀錄(見本院卷第115頁)，可
    知簡文欽就藍富宗對陳志帆告知要由被上訴人負擔溢訂材料
    費用答覆「好」一節並未為任何表示，且已明白告知係將資
    料轉由公司審查，即對於上訴人所請求之溢訂材料費用不置
    可否，要難謂有事後承認藍富宗無權代理行為之情可言。則
    上訴人主張被上訴人事後承認藍富宗之無權代理行為，兩造
    間成立系爭約定云云，自無足取。
  ㈣準此，兩造間既未就溢訂材料應由被上訴人負擔乙節意思表
    示合致，上訴人依系爭約定請求被上訴人給付溢料費用119
    萬8,481元本息，即屬無據，不應准許。　　　　
六、從而，上訴人依系爭約定請求被上訴人給付119萬8,481元本
    息，為無理由，不應准許。原審為上訴人敗訴之判決，並駁
    回其假執行之聲請，並無不合。上訴論旨指摘原判決不當，
    求予廢棄改判，為無理由，應駁回上訴。並依民事訴訟法第
    78條規定，為訴訟費用負擔之判決。
七、本件事證已臻明確，兩造其餘之攻擊或防禦方法及所用之證
    據，經本院斟酌後，認為均不足以影響本判決之結果，爰不
    逐一論列，附此敘明。
八、據上論結，本件上訴為無理由，爰判決如主文。　　　　
中　　華　　民　　國　　111 　年　　9 　　月　　27　　日
                  民事第二十四庭
                        審判長法  官  陳心婷
                              法  官  陳筱蓉
                              法  官  楊雅清
正本係照原本作成。
不得上訴。
中　　華　　民　　國　　111 　年　　9 　　月　　27　　日
　　　　　　　　　　　　    　書記官  陳惠娟
附表
編號 被上訴人通知備料之時間 備料面積(平方公尺) 底漆所需用量(以每平方公尺0.1公升計算，每桶10公升裝) 紋理漆所需用量(以每平方公尺0.5公升計算，每桶15公升裝) 面漆(37109白色)所需用量(以每平方公尺0.3公升計算，每桶15公升裝) 面漆(37200灰色)所需用量(以每平方公尺0.3公升計算，每桶15公升裝) 1 107/4 0000(000為白色面漆、1950為灰色面漆) 240公升(24桶) 1200公升(80桶) 150公升(10桶) 600公升(40桶) 2 107/5/25 589(白色面漆) 58.9公升(需6桶) 294.5公升(需20桶) 176.7公 升(需12桶)  3 105/7/9 1225(灰色面漆) 1225.5公升(需13桶) 612.5公升(需41桶)  367.5公升(需25桶)  合計訂購數量 4214 43桶(相當於430公升) 141桶(相當於2115公升) 22桶(相當於330公升) 65桶(相當於975公升)